最高法院刑事判決　　　　　　　　　 110年度台上字第4023號
上　訴　人　陳閎煬




選任辯護人　蔡文元律師
　　　　　　易帥君律師
上列上訴人因妨害性自主等罪案件，不服臺灣高等法院臺中分院
中華民國109年12月16日第二審判決（109年度侵上訴字第128 號
，起訴案號：臺灣南投地方檢察署108 年度偵字第2907號），提
起上訴，本院判決如下：
    主  文
上訴駁回。
    理  由
壹、關於強制性交罪部分：
一、按刑事訴訟法第377 條規定，上訴於第三審法院，非以判決
    違背法令為理由，不得為之。是提起第三審上訴，應以原判
    決違背法令為理由，係屬法定要件。如果上訴理由書狀並未
    依據卷內訴訟資料，具體指摘原判決不適用何種法則或如何
    適用不當，或所指摘原判決違法情事，顯與法律規定得為第
    三審上訴理由之違法情形，不相適合時，均應認其上訴為違
    背法律上之程式，予以駁回。本件經原審審理結果，認上訴
    人陳閎煬有原判決事實欄所記載之此部分犯行，事證明確，
    因而撤銷第一審關於該部分之不當科刑判決，改判仍就此部
    分論處上訴人犯強制性交罪刑。已詳敘其調查、取捨證據之
    結果及憑以認定犯罪事實之得心證理由。從形式上觀察，原
    判決於此並無足以影響判決結果之違法情形存在。
二、上訴意旨略稱：
（一）證人即被害人甲女於案發時間未達1 月，即就案件情節所
      證有諸多記憶錯誤、互為扞格之出入，其所為證述顯不具
      真實性、可信性。原判決遽採甲女之證述為認定上訴人犯
      有強制性交罪之依據，自有悖於經驗法則及論理法則之違
      法。
（二）依上訴人於原審所提出之○○汽車旅館715 號房間內現場
      實景照片及甲女手繪該房間之平面圖，可知上訴人進入浴
      室淋浴間時，無法透過霧面之隔間拉門觀察外部動向，甲
      女如真有離去之意，自有充分機會、時間。原判決未區分
      該汽車旅館房間浴室中「浴缸」及「淋浴間」之位置、有
      無大片透明窗得見房間內情況等情，亦未論述為何甲女不
      在上訴人於霧面玻璃遮擋之淋浴間洗澡時逕自離去、大量
      水蒸氣之物理現象致上訴人無法掌握甲女動向等情，即認
      上訴人於浴室中勢必看得到甲女，致其顧及人身安全而未
      離去符合常情，且未以勘驗現場方式查明，而僅提示現場
      照片或手繪圖替代，對於有利上訴人之此部分證據，未依
      職權進行勘驗調查，應有未盡證據調查職權之違誤，及理
      由不備、違背經驗法則之違法。
（三）醫院之驗傷診斷證明已明載甲女陰部外觀：「泛紅無明顯
      痕跡」、「處女膜無斷裂、無明顯外傷」，而女性陰部屬
      私密且較脆弱之處，如突遭外力強制侵入，當會形成擦傷
      、破皮之傷口並留有痕跡。然依甲女上開驗傷診斷證明所
      示，顯無從證明上訴人有將手指插入甲女陰道之行為，反
      得證明上訴人所辯其未將手指插入甲女陰道之情為真，而
      此亦與上訴人提供之專業測謊鑑定報告所載相符。原判決
      捨棄醫院驗傷診斷結果及該測謊鑑定報告之專業客觀證據
      不採，僅以甲女之單一證述逕認有上開情事，其採證自有
      違論理法則及經驗法則之違誤。
（四）甲女案發時已00歲並曾有工作及使用交友軟體等具社會經
      驗之人，當知汽車旅館之外觀及其通常用途為何。上訴人
      邀約甲女不斷提及「泡溫泉」時，其向上訴人回稱：「泡
      溫泉= 約炮」（即邀約女方為性行為之意），足證甲女知
      悉「泡溫泉」之實際意義係相約從事性行為，亦應知其與
      上訴人以通訊軟體聯絡後，於凌晨相約同往汽車旅館之目
      的係為性行為。原判決認甲女與上訴人相偕前往汽車旅館
      僅「意在聊天」而非一夜情，與上開證據及一般人之認知
      經驗相去甚遠，實有悖於經驗法則之違誤。
（五）甲女證稱其受上訴人攻擊之部分包含整體頭部、腹部、腿
      部及因摔下樓梯致其他部位受傷，然依醫院驗傷單所載，
      傷勢多僅偏重於身體左側之正、背面，而腹部、大腿等處
      幾無傷勢，傷勢所示顯與甲女指稱上訴人攻擊其身體各部
      位有所不同。反之上訴人就甲女受傷之事實，始終供稱係
      因其自樓梯摔傷所致前後同一，且與驗傷單所載甲女下身
      傷勢僅膝蓋、小腿部位有所挫傷之客觀傷勢相符。原判決
      以與客觀傷勢不符之甲女陳述為判決基礎，未對其傷勢成
      因送請專業機關進行鑑定，亦有證據調查未盡之違法。
（六）有關樓梯扶手斷裂之情形，上訴人於原審已表示質疑，並
      提出扶手斷裂處之局部照片，指摘第一審判決以扶手「已
      修復」後之照片，所認定扶手並非「老舊不堪」之違法加
      以爭執。原審就此一爭點同疏未調查，亦未說明理由，仍
      以相同錯誤之證據為與第一審同樣之認定，顯有證據應調
      查而未予調查之違法。
三、惟查：
（一）證據之取捨與事實之認定，為事實審法院之職權，倘其採
      證認事並不違背證據法則，即不得任意指為違法；又證據
      之證明力如何，本得由事實審法院依其確信自由判斷之。
      而關於證人之陳述有部分前後不符，或相互間有所歧異時
      ，究竟何者為可採，法院本得依其自由心證予以斟酌，若
      其基本事實之陳述與真實性無礙時，仍非不得予以採信。
      原判決依憑上訴人部分自白，暨調查相關證據之結果並綜
      合卷內證據資料，已敘明如何認定上訴人有其事實欄所載
      各犯行所憑證據及得心證之理由。對於上訴人在原審所為
      有如第三審上訴意旨之否認犯罪辯解如何不足採，並已逐
      一指駁，所為論斷及說明，俱有相關證據在卷可資佐證。
      且原判決已於理由二、說明：甲女就上訴人如何邀約其外
      出泡溫泉、因拒絕與上訴人為性交而遭上訴人毆打、侵害
      之過程，前後證述相符、詳盡；甲女係於案發後即搭乘救
      護車前往醫院採檢驗傷，依○○醫療財團法人○○○○○
      醫院受理疑似性侵害事件驗傷診斷書所載傷勢，亦與甲女
      指述遭上訴人毆打所受傷勢、遭上訴人強制以手指插入陰
      道等情一致。又參佐證人即案發汽車旅館櫃臺人員柯○駿
      證述、汽車旅館負責人劉○燕手寫資料內容，甲女證述其
      為反抗上訴人侵害而遭毆打、嘔吐，其並有回擊上訴人，
      又避免遭拖到房間而手抱在樓梯扶手上，嗣因上訴人大力
      拉扯而斷裂掉落乙節非虛。況就上訴人初於案發日警詢時
      所供稱：我開始用下體磨蹭甲女下體一下子之後，她突然
      用手搧我耳光，並用雙手把我推開並開始罵我為什為要這
      樣子？她都說不要了，為什麼我還要這樣子硬來，之後雙
      方就開始爭吵等語。已自承甲女確有不同意，且爭吵原因
      亦非上訴人事後所辯係告知甲女其有女友之情而生。再依
      甲女與上訴人之交友軟體SKOUT 對話紀錄擷取畫面所示，
      甲女既一直拒絕上訴人邀請泡溫泉並表示已洗好澡了、不
      想泡。則甲女雖與上訴人一同前往汽車旅館，然其意僅在
      與上訴人聊天並非因一夜情而與上訴人前往，亦與常情無
      違。另於個案中因強制性交所造成之下體傷害情形，各人
      生理構造本有不同，亦因加害者係以手指、生殖器或其他
      器具插入他人生殖器以及插入之深淺度、抑或被害者之年
      齡、抵抗方式及程度而有異，不能一概遽認被害人遭強制
      性交時必然會有陰道撕裂傷之情形。是甲女陰部泛紅無明
      顯傷痕，與上訴人手指伸入甲女陰部之深淺、力道、方向
      等有關，依甲女所述，上訴人僅係以手指短暫插入甲女之
      陰道，即未必會產生明顯之紅腫、撕裂傷或傷痕，尚難據
      為上訴人有利之認定。復參諸甲女手繪715 號房現場擺設
      圖及現場照片以觀，廁所確如甲女所述有大片透明玻璃，
      上訴人在浴室內亦能掌握甲女之動靜，甲女若欲離去勢必
      會經過浴室而遭上訴人發覺，為顧及其人身安全而未取用
      手機或離去亦符常理，且犯罪之被害人，究係採取如何之
      自我保護舉措，因人或當時之情況而異，並非以即時呼救
      報警為唯一之途徑，況類此在汽車旅館遭強制性交之事，
      即可能驚慌致不知所措，加以甲女甫遭上訴人毆打，其內
      心必然益加害怕、恐懼，待其安全離開汽車旅館後，始主
      動報案尚合於常情。而本件依甲女歷次證述及上開驗傷單
      觀之，甲女之傷勢遍及全身，絕非上訴人用手亂揮可造成
      ，且上訴人自身亦有多處傷勢，足見上訴人與甲女所受傷
      勢均非輕微，顯係經過激烈肢體衝突所造成，此與性交行
      為屬兩性間最親密之互動，應先存有適當及良好之互動關
      係，始有意願接受之常情明顯不符，足認甲女證述上訴人
      係違反其意願而對之為性交行為等情與事實相符可信。至
      上訴人所提出自行接受測謊鑑定之報告，雖就其有無將手
      指放入甲女陰道問題，無不實反應。惟測謊鑑定於施測時
      尚不能完全排除遭到其他外在因素或受測者人格特質以致
      影響其結果，則其證明力、信賴度如何，僅得由法院本於
      合理之心證，作為審判上之參佐。本件上訴人有上開犯行
      係綜合卷證而為事實認定，該測謊距案發時間已1 年餘，
      且該結果亦無其他佐證，自不足為其有利之認定。本案事
      證明確，上訴人犯行洵堪認定等旨（見原判決第4 至11頁
      ）。經核係本諸事實審合理推論作用，依其職權適法行使
      之證據取捨及判斷，所為採證認事均有卷證資料可稽且相
      符，亦有其他相關補強證據足資佐證，非僅以甲女之指訴
      為唯一證據。上訴意旨㈠、㈡、㈢、㈣、㈥均係置原判決
      已明白論斷之事項於不顧，猶執陳詞再為單純事實或證據
      取捨之爭執，指摘原判決有前揭違法云云，自均非上訴第
      三審之合法理由。
（二）刑事訴訟法所稱依法應於審判期日調查之證據，係指與待
      證事實有重要關係，在客觀上顯有調查必要性之證據而言
      ，故其範圍並非漫無限制，必其證據與判斷待證事實之有
      無，具有關聯性，得據以推翻原判決所確認之事實，而為
      不同之認定，若所證明之事項已臻明瞭，即均欠缺調查之
      必要性，法院如未為此無益之調查，自無違法之可言。原
      判決已綜據調查證據之結果並參酌卷內證據資料，認定上
      訴人有其事實欄所載對甲女為強制性交之犯行，其事證已
      明，且卷查上訴人於原審審判期日，經審判長詢以「尚有
      證據請求調查？」時，係答稱「沒有」（見原審卷第 285
      頁），則上訴人既未向原審聲請再就案發現場之715 號房
      實施勘驗，及對於甲女所受傷勢成因送請專業機關進行鑑
      定，是原審未再依職權就上開部分為無益之調查，即無上
      訴意旨㈡、㈤所指原審有證據調查未盡之違法可言。
四、綜上，上揭及其餘上訴意旨均係對事實審法院取捨證據與自
    由判斷證據證明力之適法職權行使，徒以自己臆測之詞，任
    意指為違法，均非適法之第三審上訴理由。其上訴為違背法
    律上之程式，應予駁回。
貳、關於強制罪部分：
    上訴人對甲女犯刑法第304條第1項強制罪部分，第一審固認
    係為達上揭強制性交犯行目的之一部分，而為強制性交行為
    所吸收不併予論罪，惟仍認有該犯罪事實之存在，此部分核
    屬刑事訴訟法第376條第1項第1 款所列之案件，且既經原審
    另予論處罪刑，即係第一審及原審均為有罪之判決。則依刑
    事訴訟法第376條第1項前段規定，自屬不得上訴於第三審法
    院之案件，上訴人就原判決此部分猶一併提起上訴，自為法
    所不許，亦應予駁回。
據上論結，應依刑事訴訟法第395條前段，判決如主文。
中    華    民    國   110    年    10    月    28    日
                  刑事第二庭審判長法  官  林  勤  純  
                                  法  官  王  梅  英  
                                  法  官  李  釱  任  
                                  法  官  吳  秋  宏  
                                  法  官  莊  松  泉  
本件正本證明與原本無異
                                  書記官
中    華    民    國   110    年    11    月    2     日